【裁判字號】    98,訴,930
【裁判日期】    980526
【裁判案由】    撤銷被告間之無償行為
【裁判全文】
臺灣臺中地方法院民事判決  98年度訴字第930號
原      告  安泰商業銀行股份有限公司
法定代理人  丁○○
訴訟代理人  甲○○
被      告  乙○○
兼  訴  訟
代  理  人  丙○○
上列當事人間撤銷被告間之無償行為事件，本院於民國98年5月
12日言詞辯論終結，判決如下：
    主    文
被告丙○○、乙○○於民國九十六年十一月十九日就坐落如附表
所示之土地及建物之贈與行為，暨於民國九十六年十一月二十八
日就前開不動產所為之所有權移轉登記行為，均應撤銷。
被告乙○○應將前項所示不動產於民國九十六年十一月二十八日
以贈與為登記原因之所有權移轉登記予以塗銷。
訴訟費用由被告負擔。
    事實及理由
一、原告主張：訴外人即被告丙○○之母賴美珍分別於民國86年
    5月16日、同年月23日以被告丙○○為連帶保證人，依次向
    原告借款新台幣（下同）290萬元、110萬元，合計400萬元
    。該借款因未按期清償，經原告向本院聲請核發支付命令確
    定後，憑以聲請本院民事執行處強制執行，賴美珍迄今仍積
    欠1,557,457元及利息、違約金。惟被告丙○○將其所有坐
    落如附表所示之土地及建物，於96年11月19日贈與其配偶即
    被告乙○○，於96年11月28日完成所有權移轉登記。系爭不
    動產無償贈與被告乙○○，並辦理所有權移轉登記，顯已減
    少被告丙○○一般財產，致原告之債權有難以實現之情形。
    爰依民法第244條第1項、第4項之規定，撤銷被告間就系爭
    不動產於96年11月19日之贈與行為及同年月28日所為之所有
    權移轉行為，並將其所有權移轉登記予以塗銷。並聲明：如
    主文所示。
二、被告抗辯：系爭不動產係被告乙○○所投資購買，被告乙○
    ○因資金不足先向訴外人三信商業銀行、中國信託商業銀行
    以信用貸款、汽車貸款方式，借得款項作為購買系爭不動產
    之頭期款及裝潢之用，復向訴外人遠東商業銀行申請房屋貸
    款，因被告乙○○之負債比過高，遠東商業銀行行員建議以
    借名登記方式，將系爭不動產登記予被告丙○○，由被告丙
    ○○擔任借款人，被告乙○○擔任連帶保證人，系爭不動產
    實非被告乙○○贈與被告丙○○，且均以被告乙○○之名義
    出租他人，及由被告乙○○收取租金。並聲明：原告之訴駁
    回。
三、得心證之理由：
    本件兩造厥有爭執者，為被告間之系爭贈與行為是否有害及
    原告債權？經查：
(一)原告主張訴外人賴美珍前邀被告丙○○為連帶保證人，於86
    年5月16日、23日分別向原告借款290萬元、110萬元，合計
    400萬元，該借款因未按期清償，經原告向本院聲請核發支
    付命令確定後，憑以聲請本院民事執行處強制執行，賴美珍
    迄今仍積欠1,557,457元及利息、違約金；被告丙○○於96
    年11月19日將附表所示之不動產以夫妻贈與為原因，於96年
    11月28日移轉登記予被告乙○○等情，業據原告提出借據、
    本院民事執行處分配表、債權憑證、土地、建物登記謄本為
    證，並經本院依職權調取本院96年度執字第58191號執行卷
    宗，經核原告於96年8月27日持本院核發之92年度執字第366
    20號債權憑證，其執行名義內容及聲請執行之金額為「債務
    人賴美珍、丙○○應連帶給付新台幣壹佰伍拾伍萬柒仟肆佰
    伍拾柒元，及自中華民國八十九年二月三日起至清償日止，
    按年息百分之九點一三計算之利息，並按上開利息百分之二
    十計算之違約金。」，聲請執行被告丙○○所有如附表所示
    之不動產，嗣因上開不動產鑑價結果顯不足清償抵押權，拍
    賣顯無實益視為撤回，而塗銷查封登記，並換發本院96年10
    月24日96年度執字第58191號債權憑證予原告，有強制執行
    聲請狀、債權憑證、土地及建物登記謄本、鑑定報告、本院
    民事執行處通知、囑託塗銷查封登記書及債權憑證附於本院
    96年度執字第58191號卷內可稽，且為被告所不爭執，堪信
    為真實。
(二)按債務人所為之無償行為，有害及債權者，債權人得聲請法
    院撤銷之；債權人依前開規定聲請法院撤銷時，得並聲請命
    受益人回復原狀，民法第244條第1項、第4項前段分別定有
    明文。再按債權人之債權，因債務人之行為，致有履行不能
    或困難之情形者，即應認為有損害於債權人之權利。又按借
    名契約，係指當事人約定，一方（借名者）經他方（出名者
    ）同意，而就屬於一方現在或將來之財產，以他方之名義，
    登記為所有人或其他權利人，但無使他方取得實質所有權或
    其他權利之意思。在現行法制下，借名契約乃無名契約，依
    私法自治原則，當事人基於特定目的而訂立借名契約，如未
    違反強制規定或公序良俗，雖非法所不許。惟按當事人主張
    有利於己之事實者，就其事實有舉證之責任，民事訴訟法第
    277條前段定有明文；又主張債權發生原因之事實者，有舉
    證之責任（最高法院28年上字第1920號判例意旨參照）。被
    告雖以：系爭不動產係被告乙○○所投資購買，被告乙○○
    因資金不足先向訴外人三信商業銀行、中國信託商業銀行以
    信用貸款、汽車貸款方式，借得款項作為購買系爭不動產之
    頭期款及裝潢之用，復向訴外人遠東商業銀行申請房屋貸款
    ，因被告乙○○之負債比過高，遠東商業銀行行員建議以借
    名登記方式，將系爭不動產登記予被告丙○○，由被告丙○
    ○擔任借款人，被告乙○○擔任連帶保證人，系爭不動產實
    非被告乙○○贈與被告丙○○，且均以被告乙○○之名義出
    租他人，租金也是被告乙○○去收的云云置辯，並據其提出
    本票、車輛貸款借據暨約定書、汽車貸款借據暨約定書、存
    摺明細為證。惟依被告提出之前開本票、借據暨約定書、存
    摺明細所示，僅能認被告乙○○曾於94年間分別向三信商業
    銀行、中國信託商業銀行借款75萬元、30萬元，而由被告丙
    ○○擔任向中國信託商業銀行借款之連帶借款人，及該帳戶
    自94年2月14日起有按月繳放款之紀錄，然不能證明該存摺
    明細即為被告乙○○所有之帳戶，且依被告提出之上開本票
    、借據暨約定書之簽立日期分別為94年6月30日、同年9 月2
    日，及依本院96年度執字第58191號執行卷宗內附之系爭不
    動產土地、建物登記謄本所示，系爭不動產係於94年9月22
    日以買賣為原因，登記在被告丙○○名下，並於同年月23
    日設定本金最高限額抵押權240萬元予遠東國際商業銀行，
    是被告因系爭不動產舉債，而需支付利息之起始日，並無可
    能自被告所提帳戶明細之94年2月14日起繳息，是被告所提
    之帳戶明細亦不能證明係被告乙○○用以繳交系爭不動產之
    借款利息，更無法證明系爭不動產原為被告乙○○所有，而
    借名登記予被告丙○○。再縱被告乙○○有由其帳戶轉帳至
    被告丙○○帳戶，因被告間為夫妻，其轉帳，或基於家庭生
    活費用，或基於其他，事出多端，更難憑認系爭不動產為被
    告乙○○出資，即係被告乙○○就系爭不動產借名登記予被
    告丙○○。被告就其被告間就系爭不動產為借名登記云云之
    抗辯，既未另舉證以實其說，依上說明，已難認其抗辯為真
    實。再被告丙○○於本院審理時並陳述: 「被告丙○○是家
    管，土地與房子的所有權狀都放在家裡，由被告共同保管，
    買房子簽約是我與被告乙○○一起去買的，以我的名義購買
    ，乙○○當連帶保證人，他提出財力證明，我是家管，根本
    沒有財力，銀行說要由他當連帶保證人，所以就由他當連帶
    保證人：：，系爭建物現在出租他人，出租是以被告乙○○
    的名義出租，我都沒有簽名，我都沒有在租約裡面簽名，乙
    ○○是用他的名義出租給他人，租金都是乙○○去收租金，
    我從來沒有去收過租金。我目前只有系爭房屋有貸款，繳貸
    款方式都是乙○○收租金現金交給我，或者是乙○○薪資直
    接轉帳到遠東商銀，租金現金我都是存入我的三信商銀帳戶
    ，我在繳納貸款，家裡的帳都是由我管理。我一個月的貸款
    一萬三千七百多元，房屋出租租金約有一萬元左右，合約上
    的出租人也是我老公乙○○，收錢的也是我先生乙○○」等
    語。則被告丙○○既為無財力證明之人，行員竟建議系爭不
    動產借名登記予無財力證明之被告丙○○，顯與事理有違。
    再系爭不動產之買賣既係由被告一同前往，所有權狀並由被
    告共同保管，貸款既又係由被告丙○○負責統籌資金並繳納
    ，即知被告丙○○就系爭不動產有管理、使用之權限，而與
    借名登記無使被借名人取得實質所有權或其他權利之意思之
    要件不符，被告前開抗辯顯屬不實。被告丙○○並於經本院
    提示附於本院上開96年度執字第58191號卷內系爭不動產之
    租賃契約書後，改稱：「（提示租賃契約書，上面是否為你
    簽名？）那幾份契約書都是我簽名的。」等語。與被告丙○
    ○上開自陳系爭不動產租賃契約簽約情形，先後迥不相同，
    已難採信，且觀之本院96年度執字第58191號卷內所附4份系
    爭不動產房屋租賃契約書所示，其立契約書出租人均係被告
    「丙○○」，承租人分別為「林瑞屏」、「汪怡君」、「林
    倩如」、「李泓諭」等人，顯然，被告丙○○就系爭不動產
    有管理、使用之權限，而與借名登記無使被借名人取得實質
    所有權或其他權利之意思之要件不符，被告前開抗辯顯屬不
    實，自無可採。再按刑事訴訟之目的在於發現實體之真實，
    民事訴訟的目的在於解決紛爭，並保護當事人的私權。因此
    兩者法院舉證責任分配法則以及心證程度並不相同。前者，
    法院必須要得到『不容有合理性的懷疑』的確切心證，方可
    認定其犯罪事實；但後者只要達『證據之優勢』，即足使法
    院取得蓋然性的心證。因刑事則因刑事有罪判決，對於人之
    生命、身體、自由等關係重大，一經誤判，則將殃及無辜，
    從而，在刑事案件，證明被告犯罪，須無合理懷疑；可知民
    事之證明程度較諸刑事為輕，既採嚴格證據主義下已證明被
    告犯罪，則同一行為之民事部分即可認定。查被告丙○○因
    系爭贈與行為涉及損害債權刑事案件，經臺灣臺中地方法院
    檢察署檢察官聲請簡易判決處刑，並經本院97年度中簡字第
    2022號刑事案件審理，經刑事庭法官採嚴格證據主義下，亦
    判認被告丙○○觸犯毀損債權罪，處拘役20日，如易科罰金
    ，以1,000元折算1日，有原告提出之臺灣臺中地方法院檢察
    署97年度偵字第6969號檢察官聲請簡易判決處刑書及本院97
    年度中簡字第2022號刑事簡易判決書在卷可稽。被告丙○○
    並於上開刑事案件偵查中陳述：「伊收到法院塗銷查封登記
    通知，伊怕房子遭拍賣，會損失更多，且伊詢問地政事務所
    人員，知道可以辦理過戶，伊才過戶給夫乙○○」等語，亦
    有上開處刑書在卷可佐。亦明被告丙○○係為免系爭不動產
    遭執行，而登記予被告乙○○，顯非因借名登記，始登記予
    被告乙○○。被告前開所辯，更無可採。另查被告丙○○除
    上開不動產外，僅有老舊車輛1部，其財產總額為0，亦有被
    告丙○○之稅務電子閘門財產調件明細表在卷可憑。而如前
    述，被告丙○○於96年11月28日就系爭不動產贈與移轉登記
    予被告乙○○，其移轉登記日係在原告於96年8月27日聲請
    本院執行系爭不動產，因拍賣顯無實益視為撤回，而塗銷查
    封登記，並換發本院96年10月24日96年度執字第58191號債
    權憑證予原告之後，自應認被告間就系爭不動產之贈與行為
    ，有致被告丙○○就其對原告之債務有履行不能或困難之情
    形。且如前述，被告丙○○並因毀損債權罪，被判刑確定，
    更應認被告間就系爭不動產之贈與行為有害及原告債權。被
    告之抗辯，均無可採。從而，原告依民法第244條第1項、第
    4項之規定，訴請(一)被告間於96年11月19日就坐落如附表所
    示之土地及建物之贈與行為，暨於96年11月28日就前開不動
    產所為之所有權移轉登記行為，均應撤銷。(二)被告乙○○應
    將前項所示不動產於96年11月28日以贈與為登記原因之所有
    權移轉登記予以塗銷，洵屬正當，應予准許。
四、兩造其餘之陳述、攻擊防禦方法及舉證，均對本判決之結果
    不生影響，爰不一一論述，併附敘明。
五、訴訟費用負擔之依據：民事訴訟法第78條、第85條第1項前
    段。
中    華    民    國    98    年    5    月    26    日
                  民事第二庭    法  官  陳秋月
正本係照原本作成。
如對本判決上訴，須於判決送達後20日內向本院提出上訴狀。
中    華    民    國    98    年    5     月    26    日
                                書記官  廖曉鐘
附表：
一、土地部分：
┌─────────────┬──┬─────┬─────┐
│  地號                    │地目│   面積   │ 權利範圍 │
│                          │    │(平方公尺)│          │
├─────────────┼──┼─────┼─────┤
│  台中市○○區○○段215-1 │ 建 │    340   │  81／1500│
│  地號                    │    │          │          │
├─────────────┼──┼─────┼─────┤
│  台中市○○區○○段216-4 │ 建 │    132   │  81／3000│
│  地號                    │    │          │          │
├─────────────┼──┼─────┼─────┤
│  台中市○○區○○段215-5 │ 建 │     96   │  81／3000│
│  地號                    │    │          │          │
└─────────────┴──┴─────┴─────┘
二、建物部分：
┌────────────┬──────────┬────┬────┐
│  建號                  │     門牌號         │權利範圍│備註    │
├────────────┼──────────┼────┼────┤
│台中市○○區○○段505建 │  台中市○○區○○路│全部    │共用部分│
│號                      │  80巷12號2樓       │        │：同段  │
│                        │                    │        │522建號 │
│                        │                    │        │，面積  │
│                        │                    │        │645.42平│
│                        │                    │        │方公尺，│
│                        │                    │        │權利範圍│
│                        │                    │        │：321／ │
│                        │                    │        │10000   │
└────────────┴──────────┴────┴────┘


司法院資訊處製作；財團法人民間司法改革基金會備份。
